【裁判字號】    99,消債抗,66
【裁判日期】    991230
【裁判案由】    聲請免責
【裁判全文】
臺灣臺中地方法院民事裁定            99年度消債抗字第66號
抗  告  人  吳秀宴
上列抗告人聲請免責事件，對於民國99年11月24日本院99年度消
債聲字第197號所為裁定提起抗告，本院裁定如下：
    主  文
抗告駁回。
抗告費用新台幣壹仟元由抗告人負擔。
    理  由
一、本件抗告意旨略以：按消費者債務清理條例第134條所謂「
    浪費」係為不確定法律概念，法院應依社會習慣、經驗法則
    及其智識，確信自由判斷，不得違背經驗法則及論理法則。
    原裁定認為所謂不當或奢侈消費行為，係指超出個人生活必
    須之費用及借貸或購買與生活必須無關之購物行為，此之認
    定已違反消費者債務清理條例第1條，為使負債務之消費者
    得依本條例所定程序清理其債務，以調整其與債權人及其他
    利害關係人之權利義務關係，保障債權人之公平受償，謀求
    消費者經濟生活之更生及社會經濟之健全發展。原裁定之認
    定，皆陷入倒果為因之迷思，指債務人明知對該消費或借款
    並無支付能力，本應量入為出、節約消費，而不應該為該等
    消費支出或預借現金使用，致累積欠款而至無法支付之地步
    云云，若以反義解釋，債務人若本依其支付能力而量入為出
    節約消費，債務人豈會因債務金額超出其收入所能清償，而
    聲請債務清理程序？法院本應調整其與債權人及其他利害關
    係人之權利義務關係，保障債權人之公平受償，謀求消費者
    經濟生活之更生及社會經濟之健全發展，卻又把問題丟還給
    債權人及債務人，更讓債務人永遠身陷泥淖，無法自拔，又
    法院為不免責裁定前應職權調查，或命管理人調查以書面提
    出報告，並使債權人、債務人有陳述意見之機會，本件法院
    未讓債務人有陳述意見之機會，顯屬違法，無可維持，為此
    ，依法提起本件抗告云云。
二、按法院為終止或終結清算程序之裁定確定後，除別有規定外
    ，應以裁定免除債務人之債務，消費者債務清理條例第132
    條定有明文。又債務人有下列各款情形之一者，法院應為不
    免責之裁定，但債務人證明經普通債權人全體同意者，不在
    此限：一、於七年內曾依破產法或本條例規定受免責；二、
    隱匿、毀損應屬清算財團之財產，或為其他不利於債權人之
    處分；三、捏造債務或承認不真實之債務；四、因浪費、賭
    博或其他投機行為，致財產顯然減少或負擔過重之債務，而
    生開始清算之原因；五、於清算聲請前一年內，已有清算之
    原因，而隱瞞其事實，使他人與之為交易致生損害；六、明
    知已有清算原因之事實，非基於本人之義務，而以特別利於
    債權人中之一人或數人為目的，提供擔保或消滅債務；七、
    隱匿、毀棄、偽造或變造帳簿或其他會計文件之全部或一部
    ，致其財產之狀況不真確；八、故意於財產及收入狀況說明
    書為不實之記載，或有其他故意違反本條例所定義務之行為
    ，亦為同條例第134條所明定。而消費者債務清理條例之立
    法目的，在兼顧債權人、債務人雙方之利益，使陷於經濟上
    困境之消費者得以清理債務，利用更生、清算兩種不同程序
    妥適調整債務人與債權人及其他利害關係人間之權利義務關
    係，保障債權人獲得公平受償，並謀求消費者經濟生活之更
    生機會。申言之，上開制度並非在使債務人恣意消費所造成
    之債務轉嫁予債權人負擔，故法律所設債務人免責之制度，
    應在鼓勵勤勞誠實之債務人，而非縱容投機不誠實之債務人
    ，倘債務人不思如何履行清償債務，反而算計消費者債務清
    理條例之免責制度，自與前開立法本旨有違。再者，消費者
    依清算程序清理債務，債權人已因之蒙受相當損失，其程序
    之進行應秉持公正與誠信，如債務人對於清算之原因有可歸
    責性，或有虛偽不實、違反誠信、違反本條例所定義務之行
    為，致害及債權人之權益，或影響清算程序之進行，自不宜
    予以免責（消費者債務清理條例第134條立法理由參照）。
三、經查：
  (一)抗告人聲請消費者債務清理事件，前經本院裁定自民國（下
    同）99年9月9日開始清算程序，並同時終止清算程序，有本
    院99年度消債清字第119號裁定在卷可查。
  (二)復依抗告人之消費明細資料所示，有關其借款部分每筆萬元
    以下不計，萬元以上部分即有：於民國（下同）91年8月8日
    借款新臺幣（下同）8萬元、同年12月3日之借款5萬1043元
    、92年3月7日借款2萬8000元、21日2萬2000元、同年4月9日
    借款2萬元、30日1萬元、同年5月19日1萬元、同年9月18日
    借款11萬8元、同年11月3日經餘額代償計5萬5227元、93年5
    月7日借款2萬元、13日2萬元、31日2萬元、同年6月3日借款
    1萬元、9日1萬100元、15日1萬元、28日貸款15萬元、同年7
    月10日借款1萬元、同年8月29日借款1萬元、31日經代償計3
    3萬9000元、同年9月7日借款1萬元、10日2萬元、13日1萬元
    、18日1萬元、同年10月5日1萬元、12日1萬元、28日1萬元
    、同年11月2日借款1萬元、94年1月12日借款2萬元、同年1
    月17日餘額代償計6萬元、19日借款1萬元、同年2月1日借款
    2萬650元、4日2萬650元、6日2萬650元、同年3月18日借款1
    萬400元、同年4月15日借款3萬6元、25日26萬5500元、同年
    5月24日借款1萬元、同年6月4日借款1萬元、7日6萬元、12
    日2萬元、23日1萬元、同年7月6日借款2萬元、13日1萬400
    元、同年8月1日貸款7萬1800元、12日借款4萬200元、16日1
    萬5100元、18日3萬3000元、同年9月8日借款2萬100元、14
    日1萬元、30日1萬100元、同年10月4日借款1萬元、5日1萬
    元、7日5萬5008元、同年11月3日借款4萬992元、9日1萬800
    0元、95年7月10日貸款3萬8918元等情，有各債權人銀行提
    出之消費明細資料在卷可考，抗告人上開各筆預借現金，累
    積金額甚為可觀，然其使用方向不明，是否有其必要？殊值
    可疑。
  (三)又本件抗告人除上開預借現金外，且於向金融機構貸款償還
    積欠其他金融機構欠款後，尚有多筆借款消費或非屬生活必
    要之刷卡消費之情事，例如：92年12月30日「體雕工坊股份
    有限公司」消費2萬9800元、支付「國泰人壽保險費」93年3
    月3日2萬5414元、4日2萬3601元、94年3月9日4萬9556元、
    支付「燦坤3C」93年7月14日1萬5000元、同年8月28日2萬
    7796元、在「常昕生活事業」93年9月27日消費2萬8000元、
    在「大買家」93年12月29日1萬2437元、94年1月27日4萬887
    6元、同年4月27日1萬6260元、在「旭震科技企業社」94年1
    月25日消費4500元、28日4500元、在「東震有限公司」94年
    1月31日消費2萬7198元、同年4月4日消費8400元、同年5月2
    0日消費8400元，且有多次於森青通路股份有限公司直銷事
    業體為消費每筆2800元，共計8筆之支出等情，該等消費並
    非生活必要之支出，且抗告人支出該等消費金額頗多，其部
    分消費是在大賣場、支付保險費及直銷事業消費等，核情非
    無具有浪費之情事。
  (四)又查抗告人係46年10月12日生，尚有工作能力，並有從事工
    作，其配偶羅征政業於92年6月間死亡等情，有其戶籍謄本
    在卷（附於98年度消債補字第643號案卷）可稽，抗告人僅
    單身一人消費，且無受其扶養之人，再依抗告人一直在台中
    縣私立健民老人養護中心工作，其於聲請更生時之最近2年
    薪資所得即自96年12月起至98年11月止，薪資總額為45萬62
    88元（見98年度消債補字第643號案卷財產及收入狀況說明
    書內所載），月平均薪資有近2萬元之數，並參酌抗告人於
    99年6月17日民事陳報狀所附自98年12月至99年5月止，每月
    薪資2萬300元，扣除勞健保費用後，尚有1萬9775元（見99
    年度司執消債更字第67號案卷）之情，果抗告人量入為出，
    其生活所需應不至於匱乏不足，殆可認定。
  (五)況查，本件各債權人銀行均一致陳述抗告人確有不當消費、
    奢侈浪費之情事，均建請法院為不免責之裁定等語（參本院
    99 年度消債清字第119號卷）。
四、綜上所述，本件抗告人依其薪資所得，並無須支付其他過多
    之生活費用，亦無應受其扶養之人，然其卻大筆借貸現金及
    購物，借貸之款項，不僅使用之方向不明，又非還清所積欠
    之款項，顯見抗告人並無還款誠意，僅是利用消費者債務清
    理條例之施行，來試探是否可免除支付欠款，此種心態更是
    投機取巧，心存僥倖，復有前開非生活必要之支出，而用於
    消費是在大賣場、支付保險費及直銷事業消費等情事，足認
    抗告人開始清算原因確係因浪費或其他投機行為，致財產顯
    然減少或負擔過重之債務，本件自不宜准予免責。原審法院
    斟酌上情，而為抗告人不免責之諭知，於法尚無違誤，抗告
    意旨指摘原裁定不當，求予廢棄原裁定，為無理由，應予駁
    回。
五、結論：本件抗告為無理由，依消費者債務清理條例第11條第
    2項、第15條，民事訴訟法第495條之1第1項、第449條第1項
    、第95條、第78條，裁定如主文。
中    華    民    國    99    年    12    月    30    日
                    民事第四庭  審判長法  官  楊國精
                                      法  官  王金洲
                                      法  官  張國華
以上正本係照原本作成。
不得再抗告。
中    華    民    國    99    年    12    月    30    日
                                      書記官  王麗麗

司法院資訊處製作；財團法人民間司法改革基金會備份。
